臺灣高等法院刑事判決　　　　　　　 100年度上易字第2487號
上　訴　人　臺灣宜蘭地方法院檢察署檢察官
被　　　告　江清源
上列上訴人因被告詐欺案件，不服臺灣宜蘭地方法院100 年度易
字第487號，中華民國100年9 月22日第一審判決（起訴案號：臺
灣宜蘭地方法院檢察署100年度偵續字第32 號），提起上訴，本
院判決如下：
    主  文
上訴駁回。
    理  由
壹、程序方面
    按當事人、代理人或辯護人於法院調查證據時，知有第159
    條第1 項不得為證據之情形，而未於言詞辯論終結前聲明異
    議者，視為有前項之同意；刑事訴訟法第159條之5定有明文
    。當事人對於本判決下列所引用之各項證據之證據能力，於
    本院審理時均表示無意見而不予爭執（本院卷第29頁至第32
    頁），且迄至言詞辯論終結前亦未再聲明異議，本院審酌上
    開證據資料陳述或製作時之情況，尚無違法不當及證明力明
    顯過低之瑕疵之情形，爰依刑事訴訟法第159條之5規定，認
    均具有證據能力。
貳、實體方面
一、公訴意旨：被告江清源依其智識經驗，應能預見國內社會常
    見之詐騙集團，經常利用他人之存款帳戶轉帳，以掩飾其等
    犯罪之不法所得，逃避執法人員之查緝，而提供自己之金融
    帳戶存摺、密碼、提款卡予陌生人士使用，更常與財產犯罪
    密切相關，可能被詐騙等犯罪集團所利用，以遂其等詐欺犯
    罪及掩飾其等犯罪所得財物或財產上利益之目的，竟仍容任
    所提供之帳戶可能被犯罪集團用以詐欺取財結果之發生，而
    基於幫助他人實施詐欺取財犯罪之不確定故意，於民國99年
    10月間某日，將其所申辦之中華郵政股份有限公司（下稱中
    華郵政公司）宜蘭中山路郵局帳戶（帳號：00000000000000
    號，下稱系爭帳戶）交予姓名年籍不詳之詐騙集團成員使用
    ，嗣詐騙集團成員分別於99年11月1日15時48分許、同年月2
    日13時30分許，以友人急需資金為由，撥打電話予黃瑜婷、
    陳明中，致使黃瑜婷、陳明中陷於錯誤，分別依指示匯款新
    台幣（下同）80,000元、25,000元至江清源前開帳戶內。嗣
    經黃瑜婷、陳明中發覺受騙報警處理，始循線查悉上情。案
    經黃瑜婷、陳明中告訴暨宜蘭縣政府警察局宜蘭分局報告台
    灣宜蘭地方法院檢察署檢察官偵查起訴。因認被告涉犯刑法
    第30條第1項、刑法第339條第1項之幫助詐欺取財罪嫌云云
    。
二、按犯罪事實應依證據認定之，無證據不得認定犯罪事實；又
    不能證明被告犯罪者，應諭知無罪之判決，刑事訴訟法第15
    4條第2項、第301條第1項分別定有明文。又犯罪事實之認定
    ，應憑真實之證據，倘證據是否真實尚欠明確，自難以擬制
    推測之方式，為其判斷之基礎；而認定犯罪事實之證據係指
    足以認定被告確有犯罪行為之積極證據而言，該項證據自須
    適合於被告犯罪事實之認定，始得採為斷罪之資料，最高法
    院53年台上字第656 號、29年上字第3105號判例意旨參照。
    且刑事訴訟上證明之資料，無論為直接或間接證據，均須達
    於通常一般之人均不致有所懷疑，而得確信其為真實之程度
    ，始得據為有罪之認定，若其關於被告是否犯罪之證明未能
    達此程度，而有合理懷疑之存在，致使無從形成有罪之確信
    ，根據「罪證有疑，利於被告」之證據法則，即不得遽為不
    利被告之認定，亦有最高法院76年台上字第4986號判例意旨
    可參。其以情況證據（即間接證據）斷罪時，尤須基於該證
    據在直接關係上所可證明之他項情況事實，本乎推理作用足
    以確證被告有罪，方為合法，不得徒憑主觀上之推想，將一
    般經驗有利被告之其他合理情況逕予排除，此觀諸最高法院
    32 年上字第67號判例意旨亦甚彰明。
三、本件公訴人認被告涉有前揭幫助詐欺取財罪之犯行，無非係
    以被告之供述、被害人黃瑜婷、陳明中於警詢時之指述及渠
    等匯款資料、證人江禹中於原審審理時之證述及系爭帳戶之
    交易明細資料等為主要論據。
四、訊據被告堅決否認有何幫助詐欺取財之犯行，於原審及本院
    中辯稱：系爭帳戶是伊所申辦使用，平日用來領取每月 25
    日發放之老人年金3,000元及伊兒子江禹中匯給伊的生活費
    2,000或、3,000元，伊在99年10月25日攜帶系爭帳戶存摺、
    提款卡出去領取老人年金，返家後發現系爭帳戶存摺、提款
    卡均遺失，因伊年紀大記憶力不好，有另外寫一張紙記載提
    款卡密碼與提款卡放在一起遺失，但伊當時認為系爭帳戶只
    有領老人年金、兒子匯款，於遺失時並沒有需要急著辦理補
    發，所以遺失後並未馬上掛失並聲請補發，直到伊兒子江禹
    中在99年11月4日來電稱他要匯款給伊時，伊才在同年月5日
    至郵局申請掛失補發，但郵局說伊帳戶被凍結，伊與郵局的
    人吵架，同時打電話詢問鎖住伊帳戶的桃園同安派出所，由
    一個蘇姓警員處理，告知伊帳戶被詐騙集團拿去用，要伊向
    管區報案，這中間，郵局的人已通報員警到場，警察要伊協
    助辦案，伊才陪同回警局製作筆錄。伊不知道被害人有被詐
    騙的事情，本案伊也是被害人。系爭帳戶是對伊很重要的帳
    戶，因為伊要領老人年金，且子女如要匯錢給伊，亦會匯到
    系爭帳戶，這些錢是伊生活所需的錢，如果伊要拿給詐騙集
    團使用，可以拿其他平常沒在使用的帳戶如員山農會或中國
    信託銀行等帳戶，為何要用此平常在使用且如此重要的系爭
    郵局帳戶給詐騙集團，系爭帳戶被凍結後，老人年金無法發
    放，經找勞保局及立委幫忙才補發，伊不可能賣系爭帳戶等
    語。
五、經查：
  (一)系爭帳戶為被告於94年12月20日向郵局開設，並於95年2月2
    7日核發提款卡，嗣於99年11月5日至宜蘭中山路郵局申請掛
    失補發，但因系爭帳戶已遭通報為警示帳戶故拒絕其申請等
    情，為被告所是認，且有郵局掛失補副∕終止申請書、中華
    郵政公司宜蘭郵局100年8月25日宜字第100001493號函覆資
    料在卷可按（警卷第20頁、原審卷第27頁至第30頁）；又前
    揭告訴人黃瑜婷於99年11月1日、陳明中於99年11月2日先後
    遭不詳詐騙集團成員詐騙匯款至系爭帳戶後，該等款項旋即
    遭不詳詐騙集團成員以提款卡提領一空等情，則經黃瑜婷、
    陳明中於警詢時指訴綦詳（警卷第1-2、6-7頁），並有渠等
    匯款資料及系爭帳戶交易明細在卷可稽（警卷第3、10、18-
    19頁），上開各情均堪認屬實。據此，足認詐騙集團成員確
    有於密接之時間取得被告系爭帳戶提款卡且知悉密碼，並使
    用系爭帳戶用以作為詐取告訴人二人匯款之帳戶，惟依上開
    事證，尚無從逕行認定被告是故意將系爭帳戶提款卡及密碼
    交付不知姓名之他人使用。
  (二)被告辯稱系爭帳戶係於99年10月25日領取老人年金後遺失等
    語，觀諸被告系爭帳戶自99年1月至11月之交易明細，其存
    款餘額於99年10月25日提領3,000元後雖僅有23元，惟政府
    每月25日均按月匯入3,000元以給付被告老人年金，被告多
    於該款項核發當日或至多二、三日即一次全額提領完畢，且
    被告之子江禹中亦有多次匯款3,000元、2,000元之紀錄，被
    告亦係於匯款當日隨即將該款項一次全額提領完畢，被告每
    月確固定從此帳戶領取老人年金及孩子匯入款使用等情無誤
    ，此有卷附系爭帳戶歷史交易清單可佐(詳警卷第18頁)；而
    據證人即被告兒子江禹中於原審到庭證稱：其匯入被告系爭
    帳戶款項係基本上伊每個月領錢的時候匯給父親的，匯錢的
    時間不固定，有時候用匯的，有時候用拿現金回家等語（原
    審卷第35-42頁），核與被告所述相符。據此，則被告是否
    可能提供其當時每月均需使用，且係其主要收入來源之帳戶
    予詐騙集團成員使用，即非無疑。以一般出賣金融機構帳戶
    與詐欺犯罪集團者，多係出賣不常使用或新申請之帳戶，鮮
    少將自己當時每月均需使用之帳戶售予他人，致生自己生活
    陷入不便之理。公訴人僅以系爭帳戶最後為詐騙集團使用之
    結果，即以被告必定有「交付」系爭帳戶及存摺予不詳姓名
    之陌生人云云，顯未善盡舉證之責。
  (三)又被告為29年12月間出生之人，於本案發生之99年10月、11
    月間，已年近70歲，被告辯稱其因年紀較大，記憶力較差，
    恐怕記不住提款卡密碼，所以將密碼另以紙張記載並與提款
    卡同置等情，衡諸常情尚非顯無可能，尚足採信，從而不能
    以他人知悉被告遺失之系爭帳戶提款卡密碼，進而使用為領
    取詐欺贓款工具之事實，即推論必係被告親自告知他人；本
    件被告抗辯因遺失而遭盜用乙節，於客觀上尚無法完全排除
    ，而屬可能。被告雖於100年1月21日檢察官訊問時，自陳系
    爭帳戶密碼係以其身分證字號末6碼為之，檢察官並以被告
    可於當日庭訊時說出系爭密碼，因此質疑被告將沒有必要將
    密碼併置於提款卡上，致遭他人盜用，惟被告於案發後，歷
    經申報遺失補發、警詢等流程，均需說明自己之身分證號碼
    ，即於偵查中人別訊問時，亦同，則被告於緊接之後的訊問
    中，能供出系爭帳戶密碼，應屬正常，尚不能以此即謂被告
    將記載提款卡密碼之紙張與提款卡同置一處違背情理，更難
    以此進一步推論系爭帳戶提款卡及密碼係被告故意交付並告
    知他人使用之事實。
  (四)又被告雖於99年11月5日警詢時供稱：系爭帳戶存摺、提款
    卡大概是在99年10月30日左右騎機車在大坡路附近遺失，我
    在99年11月5日至郵局報遺失，郵局說帳戶已遭凍結不能掛
    失補發，後來郵局通知派出所，員警到場要我至警局協助調
    查等語（警卷第13頁）；於檢察官偵訊、原審及本院審理時
    則均稱：系爭帳戶存摺、提款卡是在99年10月25日領取老人
    年金後，騎車到龍潭大坡路找朋友時放在口袋掉了，當日回
    家後發現遺失，但因這個帳戶只是用來領老人年金與兒子江
    禹中匯給我的生活費，而且裡面沒有錢不怕別人領，所以覺
    得不用急著補辦，後來我兒子江禹中要匯錢給我，我才在99
    年11月5日去郵局報遺失，郵局說帳戶已遭凍結不能掛失補
    發等語（偵卷第18-19頁、偵續卷第21-23頁、原審卷第41-
    50頁、本院卷第33頁正、背面）。依上開被告前後之供述，
    關於系爭帳戶存摺、提款卡遺失之時間雖略有所出入，惟均
    供述系爭帳戶存摺、提款卡是在99年10月25日提領老人年金
    3,000元之後，其騎車在大坡路附近遺失等情，依被告70歲
    之年紀，記憶力恐有減退，其陳述遺失日期略有數日之出入
    尚屬合理，不能因此即斷言被告有故意陳述不實之情形，更
    不能即排除被告系爭帳戶之存摺、提款卡遺失之可能，自無
    以此執為不利被告認定之依據。又被告雖自承於99年10月25
    日領取老人年金3,000元後，回家即已知悉系爭帳戶存摺及
    提款卡遺失，但直至99年11月5日始向郵局申辦掛失補發，
    惟稽之系爭帳戶內於99年10月25日提領3,000元後，餘額款
    項僅有23元，且據被告之子江禹中於原審證述其當時每月5
    號發薪水，發薪水後會匯款給被告等語（原審卷第36頁），
    則被告辯稱：伊發現遺失後因為帳戶內沒有錢不怕冒領，所
    以沒有馬上掛失，直到江禹中要匯款給伊，伊才去郵局辦理
    掛失補發等語，尚屬合理，亦難僅以被告發現系爭帳戶存摺
    、提款卡遺失後未立即申請掛失補發，即遽為推論被告有將
    系爭帳戶資料故意交付他人使用之事實。
  (五)檢察官上訴意旨雖以：「證人江禹中雖稱伊每月都會匯錢，
    並經常接獲被告打電話來向渠要錢，渠等6位兄弟姐妹每人
    每月或多或少都會酌給父親生活費云云；惟卷附客戶歷史交
    易明細表記載，系爭帳戶於99年度收到江禹中之匯款，僅99
    年1月29日匯3,000元，99年3月4日匯3,000元，99年4月2日
    匯2,000元，99年4月21日匯2,000元，99年6月9日匯3,000元
    ，99年10月4日匯2,000元等6筆（警卷第18頁），並無每月
    匯款之情形；且被告於準備程序供稱：伊生2子4女，祇有么
    子江禹中最孝順會寄錢給伊（原審卷第17頁），可見前揭證
    詞不實，即難據為被告有利之認定。被告原稱伊生6位子女
    中祇有么子江禹中最孝順會寄錢給伊等語，經檢察官對江禹
    中之證詞為上述質疑後，被告立即改稱其他子女都會拿錢給
    伊云云，前後矛盾；且被告先稱伊申設之存款帳戶，其中花
    蓮企銀已被合併，宜蘭信用合作社久未使用，目前僅郵局帳
    戶可用云云，但經檢察官當庭提示被告在全國金融機構開戶
    之列印資料後，被告迅即改稱事實上有開設許多帳戶等語，
    可見被告語多不實，其所為有利於己之辯解可信性甚低。江
    禹中證稱渠於99年10月底或11月初時，並無打電話通知要匯
    款給父親之印象，記憶中亦無父親來電要錢，或渠承諾要匯
    款，事後卻沒匯之情形；對照系爭存款帳戶於99年10月底至
    11月間並無江禹中之匯款紀錄，足證江禹中於此期間內根本
    未曾主動或被動匯款給被告，自不可能事先打電話通知被告
    。被告就此所辯，暨其補充詰問後，江禹中附和稱渠後來拿
    現金給被告云云，顯然不實；被告嗣到郵局申請補發存摺、
    提款卡，自非因接獲江禹中將欲匯款通知之緣故。」云云。
    惟查：被告之子即證人江禹中於原審具結證稱：「（據你所
    知，有幾個子女會匯錢給你父親？）6個子女都會給，有多
    有少」、「是否也都是用匯款的？）因為他們住在家裡，我
    爸會去跟他們拿。」等語（原審卷第37頁），可認被告之子
    女雖均會給被告生活費，然除證人江禹中外，多半係以現金
    支付之方式給予被告，核與系爭帳戶明細（警卷第18頁），
    除每個月3,000元老人年金之委發款項外，多係證人江禹中
    匯款之資料相符；且證人江禹中於原審又稱：「（你通常多
    久匯錢給你父親一次？）每個月都匯，我領錢的時候都會給
    ，不固定」、「（你所指的不固定是什麼意思？）是時間，
    基本上我每個月領錢的時候都會匯錢給我父親，到了月底的
    時候，我父親也有可能又跟我要一次。」、「（你父親會不
    會向你催這個月的錢還沒有給？）他不會催，但他會問我身
    上有沒有錢。」（原審卷第36頁）；「（照紀錄來看，你從
    6 月到10月，你有四個月的時間沒有匯款的紀錄，與你剛剛
    陳述每個月都有匯款不符，有何意見？）有的時候我會直接
    拿現金給我父親。」、「（這個紀錄裡面，你在3月4日、4
    月2日、4月21日連續3次密集匯款給你父親，與先前的頻率
    不符，為何會這樣？）我父親只要沒有錢就會跟我開口，如
    果我經濟許可我就會匯過去。」等語（原審卷第38頁），可
    認證人江禹中會依其經濟狀況匯款入系爭帳戶或直接拿現金
    予被告，並非一律以匯款方式為之，亦非每個月一定都會給
    被告生活費用，縱使很久沒有匯款，被告亦不會催討，僅會
    詢問證人江禹中手頭是否方便等情，故系爭帳戶交易明細表
    就被告於99年度收到江禹中之匯款，僅99年1月29日匯3,000
    元，99年3月4日匯3,000元，99年4月2日匯2,000元，99年4
    月21日匯2,000元，99年6月9日匯3,000元，99年10月4日匯
    2,000元等6筆，並無證人江禹中每月匯款情形之記載，核與
    證人江禹中前揭證詞，並無不符，亦無與常情有違之處，檢
    察官以此系爭帳戶交易明細表指摘證人江禹中於原審之證詞
    不實云云，並不足採。另被告雖於原審檢察官補充詢問時，
    證稱對於渠於99年10月底或11月初時，有無打電話或以其他
    方式通知要匯款給父親，印象很模糊等語（原審卷第41頁）
    ，然被告於原審檢察官主詰問時，已證稱：有的時候渠會直
    接拿現金給被告等語（原審卷第38頁），核與證人於被告反
    詰問時證稱：渠會拿現金給被告等語（原審卷第42頁），互
    核相符，並非係附和被告之迴護之詞，檢察官此部分上訴意
    旨，尚有誤會。又查被告於合作金庫商業銀行、國泰世華商
    業銀行、宜蘭信用合作社、中華郵政股份有限公司、永豐商
    業銀行、中國信託商業銀行等銀行，均有開戶資料，此有被
    告在全國金融機構開戶銀行回應明細資料附卷可參（原審卷
    第53頁），系爭帳戶既為被告領取老人年金及子女匯給生活
    費用之帳戶，而被告每月均依靠老人年金及子女匯給之生活
    費用為其日常生活所需，足見系爭帳戶對被告而言係極為重
    要之帳戶，被告如欲出賣或提供帳戶予詐騙集團，僅需出賣
    或提供其他不常使用之帳戶即可，何須將自己每月均需使用
    且極為重要之帳戶出賣或提供予他人，致生自己生活不便之
    理，此部分上訴意旨所稱檢察官於原審當庭提示被告在全國
    金融機構開戶之列印資料（即上開全國金融機構開戶銀行回
    應明細資料），非但不能作為被告不利之認定，反而益徵被
    告如有公訴意旨所稱出賣或提供系爭帳戶予詐騙集團之事實
    ，則顯與一般販賣或提供帳戶予詐騙集團之犯罪行為，僅需
    出賣或提供其他不常使用帳戶之常見情狀迥然有別，此部分
    上訴意旨，並不足為被告不利之認定，自不足採。
  (六)檢察官上訴意旨又以：「被告於偵訊時供稱系爭存款帳戶之
    密碼係其身份證字號尾6 碼051179，即可清楚記憶，根本沒
    有寫在提款卡上之必要；且被告於偵訊、審理時均能針對各
    項爭點列舉過去之生活情形答覆，並迴避利害；江禹中就檢
    察官詢問你父親有無健忘之情形，亦答稱還好，益證被告不
    可能將易記之前述密碼寫在提款卡上，其就此所辯，即不值
    取。江禹中於99年度僅自99年1月29日起至99年10月4日匯款
    6 筆予被告，渠於同年11月間並未匯給款項等情，有如前述
    ；參照被告供稱伊偶爾做茶葉買賣，所生子女僅江禹中會匯
    錢給伊，時間不固定等語，可見被告之生活費並不充裕，每
    月3,000 元之老人年金及江禹中偶來之匯款即為其重要之生
    活費用來源；若其真於99年10月25日或同年10月30日遺失存
    摺及寫有密碼之提款卡，按其自承有賣茶葉及當過銀行雇員
    之豐富閱歷，應不可能在遺失前揭領款工具之後，卻不顧其
    子不定期匯入款被盜領之風險，拖延至99年11月5日始申請
    遺失補發；遑論被告於到郵局補辦前未曾接獲江禹中將欲匯
    款之通知，足證被告於申請補發前並未遺失系爭帳戶之存摺
    及提款卡。被告於本案發生前既未遺失存摺及提款卡，其密
    碼亦未寫在提款卡上，即不致有書寫密碼之提款卡被人拾得
    之情形；且系爭帳戶之提款卡係甚難破解仿製之晶片式，並
    設定6位密碼防護，持該未曾遺失或被竊提款卡之詐騙集團
    成員，若非經原持有人告知，顯難於限定3次之輸入機會內
    輕易猜中正確號碼而順利提領被害人之匯款；參照卷附之客
    戶歷史交易清單顯示，系爭於99年10月25日提領3,000元老
    人年金後，至同年10月26日經被害人邱永富匯入款項前，僅
    結餘23元（警卷第18頁）；此與幫助詐欺者通常提供久未使
    用之無甚餘款帳戶供不法使用之特徵相符，可見系爭帳戶之
    提款卡及密碼，應係被告交予專門收集存款帳戶供非法使用
    之詐騙集團成員使用」云云。惟查：觀諸被告系爭帳戶交易
    明細，其存款餘額於99年10月25日提領3,000元後雖僅有23
    元，惟政府每月25日均按月匯入3, 000元以給付被告老人年
    金，被告多於該款項核發當日或至多二、三日即一次全額提
    領完畢，且被告之子江禹中亦有多次匯款3,000元、2,000元
    之紀錄，有系爭帳戶交易明細表在卷可參（警卷第18頁），
    足認系爭帳戶並非檢察官上訴意旨所稱久未使用之帳戶，且
    為被告領取老人年金及子女匯給生活費用之帳戶，係對被告
    極為重要之帳戶，已如前述；又被告為29年12月間出生之人
    ，於本案發生之99年10月、11月間，已年近70歲，被告辯稱
    其因年紀較大，記憶力較差，恐怕記不住提款卡密碼，所以
    將密碼另以紙張記載並與提款卡同置等情，衡諸常情，尚非
    無理，縱被告自承曾有賣茶葉及當過銀行雇員之經歷，惟其
    亦稱擔任銀行臨時雇員已係30年前之事（原審卷第45頁），
    則不能排除被告年長後深怕記不住提款卡密碼，而將密碼另
    以紙張記載並與提款卡同置之可能。是檢察官上揭所指，亦
    不足據為不利被告之認定。
  (七)綜上所述，系爭帳戶雖係被告所有，然並無證據證明被告販
    賣或提供予詐騙集團使用，縱確有上開被害人遭詐騙、並將
    款項匯入系爭帳戶等情，惟此亦無從推導出系爭帳戶乃被告
    故意交付予本案詐欺集團之事實。是檢察官所舉證據不足為
    不利於被告事實之認定，亦不能排除被告確有遺失系爭帳戶
    之可能，且依無罪推定原則，不得以被告抗辯不足採信而推
    論被告有此犯行。此外，復查無其他積極證據足以證明被告
    有何上開犯行，自屬不能證明其犯罪。
六、原審因認被告犯罪不能證明，而為無罪之諭知，其認事用法
    ，核無不合，檢察官上訴意旨，仍執陳詞，為無理由，應予
    駁回。
據上論斷，應依刑事訴訟法第368條，判決如主文。
本案經檢察官黃柏齡到庭執行職務。
中    華    民    國   100    年    11    月    30    日
                  刑事第二十五庭審判長法  官  黃瑞華
                                      法  官  許文章
                                      法  官  陳恆寬
以上正本證明與原本無異。
不得上訴。
                                      書記官  丁淑蘭
中    華    民    國   100    年    12    月    1     日